臺灣高等法院臺中分院刑事裁定
111年度毒抗字第92號
抗  告  人  
即  被  告  吳俊湧



上列抗告人因違反毒品危害防制條例案件，不服臺灣臺中地方法
院111年度毒聲字第16號中華民國111年1月5日所為之裁定（聲請
案號：臺灣臺中地方檢察署110年度聲戒字第178號），提起抗告
，本院裁定如下：
    主  文
抗告駁回。
    理  由
一、原裁定意旨略以：抗告人即被告（下稱抗告人）甲○○前因施
    用第二級毒品案件，經裁定送勒戒處所觀察、勒戒後，認有
    繼續施用毒品之傾向，有法務部矯正署臺中戒治所民國110
    年12月22日中戒所衛字第11010008400號函送之有無繼續施
    用毒品傾向證明書、有無繼續施用毒品傾向評估標準紀錄表
    在卷可證，爰依毒品危害防制條例第20條第2項後段之規定
    ，裁定令入戒治處所施以強制戒治，其期間為6個月以上，
    至無繼續強制戒治之必要為止，但最長不得逾1年等語。　
    　
二、抗告意旨略以：依司法院於110年12月10日公布釋字第812號
    解釋文所指法律從新、從寬之刑事政策，係法律有修改或廢
    除時，應以最有利於行為人為原則，故釋字第812號解釋文
    既已廢除保安處分，是符合「一事不二罰」之刑事政策。今
    抗告人因違反毒品危害防制條例案件，經原審裁定強制戒治
    ，就戒治而言，屬保安處分，依上開解釋文屬應廢除之保安
    處分，於法應立即將行為人做「最有利之裁定」，始不違「
    一事不二罰」之法律從新、從寬之刑事政策，為此，特提起
    抗告，僅撤銷原裁定，以維抗告人權益等語。
三、按觀察、勒戒後，檢察官或少年法院（地方法院少年法庭）
    依據勒戒處所之陳報，認受觀察、勒戒人無繼續施用毒品傾
    向者，應即釋放，並為不起訴之處分或不付審理之裁定；認
    受觀察、勒戒人有繼續施用毒品傾向者，檢察官應聲請法院
    裁定或由少年法院（地方法院少年法庭）裁定令入戒治處所
    強制戒治，其期間為6個月以上，至無繼續強制戒治之必要
    為止，但最長不得逾1年，毒品危害防制條例第20條第2項定
    有明文。次按有無繼續施用毒品傾向之評估標準，並非完全
    以受勒戒人勒戒後之結果為準，勒戒前之各種情況，仍應作
    為評估之依據。依勒戒處所評分說明手冊規定，係以前科紀
    錄與行為表現、臨床評估、社會穩定度，三項合併計算分數
    ，每一大項皆有靜態因子與動態因子。而關於有無繼續施用
    毒品傾向之評估標準，法務部因應毒品危害防制條例之修正
    及109年11月18日最高法院刑事大法庭109年度台上大字第38
    26號裁定意旨，業於110年3月26日以法矯字第11006001760
    號函修正頒布「有無繼續施用毒品傾向評估標準紀錄表」、
    「有無繼續施用毒品傾向評估標準評分說明手冊」，上開評
    分說明手冊載明判定之原則：「受觀察勒戒人入所後，經過
    2週時間的觀察、勒戒，由處所及醫療人員依據其各項紀錄
    、資料及觀察勒戒期間之行為表現，加以評分。在勒戒人入
    所4至6週後，可再做一次評估以做必要之評分修正。每一大
    項皆有靜態因子與動態因子。先以靜態因子分數評分，靜態
    因子分數總分在60分（含）以上為『有繼續施用毒品傾向』；
    60分以下，與動態因子分數相加，如果總分在60分（含）以
    上，為『有繼續施用毒品傾向』」，又評估標準紀錄表及說明
    手冊中「前科紀錄與行為表現」之第1題及第3題之計分方式
    修正如下（餘無修正）：㈠第1項「毒品犯罪相關司法紀錄」
    ：計分方式修正為每筆(次)5分，總分上限為10分；㈡第3項
    「其他犯罪相關紀錄」：計分方式修正為每筆(次)2分，總
    分上限為10分。是被告有無「繼續施用毒品傾向」，係依具
    體個案之臨床實務及相關事證等情綜合判定，有其相當之專
    業依據及標準，且涉及專門醫學，又衡酌強制戒治之目的，
    係為協助施用毒品者戒斷毒品之心癮及身癮所為之一種保安
    處分類型，而該評估標準係將與判斷有無繼續施用傾向之相
    關因素加以列舉及量化，適用於每一位受觀察、勒戒處分之
    人，具一致性、普遍性、客觀性，以利執法者判定受勒戒人
    有無繼續施用毒品傾向，倘其評估由形式上觀察，無擅斷或
    濫權等明顯不當情事，法院應予尊重。
四、經查：
　㈠抗告人因上開施用第二級毒品案件，經原審以110年度毒聲字
    第380號裁定送觀察、勒戒後，由法務部矯正署臺中戒治所
    附設勒戒處所依新修正施行之有無繼續施用毒品傾向評估標
    準說明手冊之評估結果：認其⒈前科紀錄與行為表現部分合
    計為40分〔靜態因子部分：毒品犯罪相關司法紀錄「有，3筆
    」，5分/筆，上限10分，計10分；首次毒品犯罪年齡為「20
    歲以下」計10分；其他犯罪相關紀錄「有，8筆」，2分/筆
    ，上限10分，計10分；入所時尿液毒品檢驗為「多種毒品反
    應」計10分，合計為40分；動態因子部分：所內行為表現「
    持續於所內抽煙」計0分，合計為0分〕。⒉臨床評估部分合計
    為38分〔靜態因子部分：物質使用行為/多重毒品濫用為「有
    ，種類：Amphetaminte」計10分；合法物質濫用為「有，種
    類：菸、檳榔，2種」，（每種2分），計4分；使用方式為
    「無注射使用」計0分；使用年數為「超過1年」計10分，合
    計24分；動態因子部分：精神疾病共病（含反社會人格）為
    「有，Bipolar disorder」計10分；臨床綜合評估（含病識
    感、動機、態度、就醫意願）評定為「中度」計4分，合計1
    4分〕。⒊社會穩定度合計為5分〔靜態因子部分：全職工作為
    「粗工」計0分；家庭/家人「無」藥物濫用，計0分；動態
    因子部分：家庭/入所後家人「無」訪視，計5分；家庭/出
    所後「是」與家人同住，計0分，合計5分〕。以上評分之總
    分合計為83分（靜態因子共計64分，動態因子共計19分），
    綜合判斷為 「有繼續施用毒品傾向」等情，有該所110年12
    月21日「有無繼續施用毒品傾向證明書」、「有無繼續施用
    毒品傾向評估標準紀錄表」（見110毒偵緝509卷第105至107
    頁）可稽。是原審依檢察官之聲請裁定抗告人令入戒治處所
    施以強制戒治，於法並無不合或不當。
　㈡抗告意旨雖以前揭情詞指摘原裁定不當。惟：
　⒈查法務部矯正署臺中戒治所附設勒戒處所人員評估被告是否
    有繼續施用毒品傾向，係以「毒品犯罪相關司法紀錄」、「
    首次毒品犯罪年齡」、「其他犯罪相關紀錄」、「入所時尿
    液毒品檢驗」、「所內行為表現」、「物質使用行為」、「
    合法物質濫用」、「使用年數」、「臨床綜合評估（含病識
    感、動機、態度、就醫意願）」、「工作」、「家庭」等靜
    態因子、動態因子綜合評估，業經本院說明如前，且前述法
    務部矯正署臺中戒治所附設勒戒處所有無繼續施用毒品傾向
    證明書及評估標準紀錄表所載之綜合判斷結果，係該所相關
    專業知識經驗人士於被告入所執行觀察、勒戒期間，依其本
    職學識就被告之前科紀錄及行為表現、臨床評估及社會穩定
    度等因素所為之綜合判斷，具有科學驗證所得之結論，且勒
    戒處所之組織、人員之資格及執行觀察、勒戒相關程序，暨
    判斷施用毒品者，有無繼續施用毒品傾向，均有相關法令嚴
    格規範，非可恣意而為，由形式上觀察，亦無擅斷或濫權等
    明顯不當之情事，自得資為判斷抗告人有無繼續施用毒品傾
    向之證明。
　⒉抗告意旨雖稱強制戒治為保安處分，依釋字第812號解釋文不
    應再對其施以強制戒治等語，惟強制戒治為具有獨立法律效
    果之保安處分，係針對行為人將來之危險所為預防、矯正措
    施之保安處分，目的係為斷絕施用毒品者之身癮及心癮，而
    非處罰，雖兼具自由刑之性質，然有刑罰所不可替代之教化
    治療作用，此與前開司法院110年12月10日公布釋字第812號
    解釋文所指之刑法第90條第1項、竊盜犯贓物犯保安處分條
    例第3條第1項、組織犯罪防制條例第3條第3項所規定強制工
    作係依附於刑罰之保安處分不同，前開規定與強制戒治之目
    的、規範及執行皆不相同，並無重複為處罰之情事，是抗告
    人以此指摘原裁定不當主張，洵非有理，要無可採。
五、基此，抗告人既經評估認定有繼續施用毒品之傾向，原審以
    111年度毒聲字第16號裁定令入戒治處所施以強制戒治，其
    期間為6個月以上，至無繼續戒治之必要為止，但最長不得
    逾1年，於法有據。抗告人以前詞提起抗告，並無理由，應
    予駁回。
據上論斷，應依刑事訴訟法第412條，裁定如主文。
中　　華　　民　　國　　111 　年　　1 　　月　　26　　日
            刑事第九庭  審判長法　官　紀　文  勝
                              法　官　紀  佳  良
                              法　官　賴  妙  雲
以上正本證明與原本無異。
不得再抗告。                      
                              書記官  林  玉  惠
　　　　　　　　　　　　　　　 
中　　華　　民　　國　　111 　年　　1 　　月　　27　　日